【裁判字號】    89,上易,1421
【裁判日期】    900330
【裁判案由】    詐欺
【裁判全文】
臺灣高等法院刑事判決                          八十九年度上易字第一四二一號
    上  訴  人  臺灣臺北地方法院檢察署檢察官
    上  訴  人
    即  被  告  甲○○
    選任辯護人  林德銘
    被      告  庚○○
右上訴人因詐欺案件，不服臺灣台北地方法院八十八年度易字第二０六六號，中華民
國八十九年三月二日第一審判決（起訴案號：臺灣台北地方法院檢察署八十六年度偵
字第二五七三六號）提起上訴，本院判決如左：
    主  文
原判決關於甲○○部分撤銷。
甲○○共同意圖為自己不法之所有以詐術使人將本人之物交付，處有期徒刑陸月，如
易科罰金，以參佰元折算壹日。
其他上訴駁回。
    事  實
一、甲○○、丁○○（因上訴逾期，已先行駁回上訴確定）與丁家驊（原審通緝中）
    於民國八十六年二月間某日探知己○○所有坐落台北縣新店市○○段六四三建號
    土地及其上門牌號碼台北縣新店市○○路三八五號三樓房委由力霸房屋仲介公司
    （簡稱力霸公司）新店中正加盟店（即禾嘉仲介有限公司，以下簡稱嘉禾公司）
    不知情之業務員庚○○出售，竟共同意圖為自己不法之所有，先由甲○○出面佯
    稱願以總價新台幣（下同）四百二十萬元購買，而與己○○訂立買賣契約，雙方
    約定簽約時給付六十三萬元，稅單核發完稅時給付六十三萬元，房屋所有權名義
    變更，賣方配合買方向銀行貸款後給付二百八十四萬元，於交屋時給付尾款十萬
    元，乃於八十六年五月七日到台北市○○○路○段五十六號十一樓甲○○之辦公
    室簽約，並委由代書丁○○辦理全部買賣、過戶等手續。詎簽約後，在台北市○○路○段四十八巷一弄一號一樓丁○○之代書事務所交付第二期款時，丁○○即
    以辦理過戶及塗銷原有抵押權之需為由，而向己○○詐取所有權狀，印鑑及印鑑
    證明及原先設定抵押權之債務清償證明等文件，己○○不知有詐，因之陷於錯誤
    ，而將之交付與丁○○。詎丁○○竟將上揭房地登記為丁家驊所有，並塗銷抵押
    權登記，以無負擔情形於八十六年九月初某日另覓買主，而以四百六十萬元轉賣
    不知情之丙○○，依丙○○之指定而登記為丙○○之父乙○（均經公訴人不起訴
    處分確定）所有，除自丙○○取得一百六十萬元價金外，並向誠泰商業銀行設定
    最高限額抵押權三百六十萬元，而取得三百萬元之抵押貸款，共詐得四百六十萬
    元。其間丁○○於己○○向其查詢該房地貸款事宜，丁○○以所申請之銀行核貸
    額度不足等藉口拖延，己○○不知有詐，遲至八十六年十月十三日己○○因丁○○、甲○○逃逸無，向台北縣新店地政事務所查詢始知被騙。
二、案經被害人己○○訴請台灣台北地方法院檢察署檢察官偵查起訴。
    理  由
壹、被告甲○○部分（即撤銷改判部分）：
一、訊據上訴人即被告甲○○矢口否認有詐欺取財之犯行，辯稱：系爭房地本來由伊
    購買，嗣因伊所經營之公司倒閉，無力支付價款，才原價轉賣予王發來，王發來
    表示有意購買系爭房地後，就都由王發來與己○○聯絡。伊除第一次簽約時交付
    簽約款十萬元給己○○外，第二次款項係王發來拿錢出來，他說用丁家驊名義來
    簽約，付款時王發來要求在丁○○那裏付，二次付款時王發來都在現場，己○○
    聯絡的人是王發來，所以後來的事伊都不知情云云。
二、惟查：
  (一)前揭被告甲○○與丁○○、丁家驊共同詐欺之事實，業據告訴人己○○於檢察官
    偵查中、原審審理中及本院調查、審理時指述綦詳，並有八十六年五月七日甲○○、己○○間之不動產買賣契約書、交款備忘錄、建物登記謄本（八十六年度偵
    字第二五七三六號卷第十五頁至第十八頁）、八十六年八月七日丁家驊、何藹蘭
    間土地房屋買賣契約書（八十七年度偵續字第四０三號卷第四十頁至第四十三頁
    ）、土地登記謄本（八十七年度偵續字第五十二頁）、借款申請書、授信便查卡
    、八十六年五月十四日甲○○、丁家驊間土地房屋買賣契約書、借據、他項權利
    證明書、土地、建築改良物抵押權設定契約書、誠泰銀行存摺交易明細表、存摺
    存款對帳單（八十七年度偵續字第四０三號卷第八十二頁至第一０三頁）等影本
    各一件在卷可稽，被告甲○○除對、八十六年五月十四日甲○○、丁家驊間土地
    房屋買賣契約書之真正為爭執外，餘均不爭執。而被告甲○○於偵查中也供稱：
    「．．．，因我無法繼續承受，交丁家驊承購，我和丁有訂契約，丁給我六十三
    萬元另六十三萬是來出的，．．．」等語（見八十七年度偵續字第六十七頁反面
    ），足見被告甲○○與丁家驊於八十六年五月十四日訂有土地房屋買賣契約書，
    雖該契約書上被告甲○○之印文及簽名均異於八十六年五月七日甲○○與己○○
    簽訂之不動產買賣契約書上之簽名及印文，然此或因八十六年五月十四日之契約
    ，被告甲○○係委託他人代簽或使用另一顆印章所致，尚難憑此即遽斷被告甲○○與丁家驊所簽前開約係王發來所偽造。
  (二)被告甲○○迭於原審及本院調查、審理時供稱：稅單核發完稅付款時，伊因經營
    不善，原價轉讓與王發來，該次款項六十三萬元係王發來給付與己○○，同往之
    戊○○可為證，其後皆由王發來與己○○聯絡等語（見原審卷第一０九頁正面、
    第一一０頁反面、第一一八頁反面、本院卷八十九年六月二十七日訊問筆錄、八
    十九年七月十六日訊問筆錄、本院卷八十九年十一月二十八日訊問筆錄、八十九
    年十一月二十八日訊問筆錄、本院卷九十年三月十六日審判筆錄），惟此為告訴
    人所堅詞否認，而同案被告庚○○自始至終亦均陳稱並無「王發來」其人，係後
    來開庭時，被告甲○○才講出來等語（見本院卷九十年三月十六日），核與證人
    即庚○○之店長陳寶順於原審到庭結證稱：這件買賣並未透過我們公司的李代書
    辦理，庚○○當時是我們公司之業務員，是賣方經紀人，我們公司當時另一業務
    員丁健弘是買方經紀人，這件買賣是丁、戴二人在外促成的，丁○○是代書，第
    一次簽約時我不在場，事後我表示應該換代書，所以在買方應付第二次付款時，
    到丁○○處，當時在丁○○之代書事務所時，有我們公司的李代書、邱碩松律師
    、我、告訴人、庚○○、丁○○、甲○○及一位小姐在場，那位小姐從頭到尾都
    沒說話，甲○○只是拿錢出來等語（見原審卷第一一五頁反面），另質諸證人戊○○，其答稱：「（告訴人系爭房地是否甲○○將之讓與王發來？）這件事我不
    知道」、「（王發來交錢那一天，告訴人是否在場？）我不知道。我那一天沒有
    看到告訴人」等語（見本院卷八十九年十二月十九日訊問筆錄），而告訴人己○○亦稱付第二期款當日未見到戊○○等語（見本院卷八十九年十二月十九日訊問
    筆錄），又被告甲○○迄無法提出其與王發來購屋之契約書或其他憑證，足見王
    發來與本案並無關連，否則，如王發來當時在場，且錢係王發來所拿出，何以不
    以王發來名義簽約，足見簽約時王發來不在場，被告甲○○辯稱伊將本件房地原
    價讓與王發來，其後之交易經過伊不清楚云云，不足採信。
  (三)又同案被告丁○○為被告甲○○所指定之代書，其於甲○○付第二次款後，向告
    訴人索取權狀等辦理所有權過戶與塗銷原有抵押權（按系爭房地上原本尚有第三
    人台灣日光燈股份有限公司與新禾股份有限公司之抵押權）所需文件，告訴人於
    交付上開文件後，認為不妥，乃由陳寶順等人陪同前往丁○○處，要求更換代書
    ，惟遭被告甲○○、丁○○拒絕，告訴人復要求於其持有之不動產買賣契約書上
    加註「八十六年六月十日甲方（即甲○○）及承辦代書丁○○承諾本買賣標的物
    之產權過戶前，應先確定甲方所貸款之銀行，並辦妥指定轉撥尾款與乙方（即告
    訴人）帳戶之手續完成後，始可送件辦理移轉登記手續，以保障乙方之權益，否
    則視同違約」，要求丁○○簽名，也遭丁○○拒絕，丁○○為取信告訴人，並讓
    告訴人鬆懈戒心，故向告訴人謊稱告訴人原交付之台灣日光燈股份有限公司之債
    務清償證明書已遺失，無法塗銷本件系爭房地上該公司之抵押權云云，迨陳寶順
    向地政機關領取本件房屋謄本，始發現台灣日光燈股份有限公司之抵押權已遭塗
    銷，並持本件房地向誠泰商業銀行申請貸款，並將前開房地所有權移轉登記與丁
    家驊等情，業據同案被告庚○○於原審供稱：「（告訴人有否對你說丁○○對她
    說第一順位抵押權設定資料遺失？）他有對我說旭光第一順位抵押權遺失，叫我
    再幫她做一份，六月十日以後我便幫她補做一份，約隔三、四天至一星期左右」
    等語（見原審卷第一一七頁反面）在卷，核予證人陳寶順於原審結證（見原審卷
    第一一五頁反面）情節相符，被告甲○○、丁○○苟非純心詐騙告訴人，何至於
    拒絕更換代書丁○○，並在前開契約書加記第十四條特約事項？而被告甲○○、
    丁○○本已取得告訴人系爭房地全部過戶及塗銷抵押權資料，竟一方面向告訴人
    謊稱台灣日光燈股份有限公司之債務清償證明書已遺失，無法塗銷本件系爭房地
    上該公司之抵押權，另一方面卻逕持前開資料塗銷系爭房地抵押權，並移轉系爭
    房地所有權與丁家驊，且向銀行申貸領走貸款，足見被告甲○○、丁○○、丁家
    驊原即計畫詐騙告訴人，應有詐欺之故意。被告甲○○上開辯解，自無可取。
  (四)再依本件房地買賣過程以觀，被告甲○○於檢察官偵查中偽稱其將本件房地移轉
    與「王發來」云云，已如前述，迨同案被告於八十九年一月十六日經原審通緝到
    案後，亦附和稱其係將過戶資料交付王發來云云，事後並將房地過戶至丁家驊名
    下，由丁家驊向銀行貸款，並順利取走款項，被告甲○○、丁○○、丁家驊間，
    具有犯意聯絡及行為分擔至明，均為共同正犯。
  (五)綜上所述，被告甲○○所辯各節，均無可採，其詐欺犯行，洵堪認定，應予依法
    論科。至被告甲○○請求傳訊證人王發來，因王發來與本件無關，且本件事證已
    明，並無必要，併此敘明。
三、核被告甲○○所為，係犯刑法第三百三十九條第一項之詐欺取財罪。其與丁○○
    、丁家驊間有犯意之聯絡及行為分擔，均為共同正犯。又被告甲○○行為後，刑
    法第四十一條已於九十年一月十日修正公布，同年月十二日生效，比較新舊法，
    以新法較有利於被告，依刑法第二條第一項前段之規定，自應適用裁判時新法，
    爰依修正後刑法第四十一條第一項前段之規定諭知易科罰金之折算標準。原審予
    以論罪科刑，本非無見，惟被告犯後與告訴人和解，約定賠償四十萬元，有和解
    書在卷可稽，原判決於此犯罪後態度未及審酌，尚有未恰。被告仍執前詞指摘原
    判決不當，雖無理由，惟原判決既有前揭可議之處，自應由本院將原判決撤銷改
    判。爰審酌被告犯罪動機、目的、手段、所生危害，暨其犯罪後與被害人達成民
    事和解等一切情狀，量處如主文第二項所示之刑，並諭知易科罰金之折算標準，
    以資懲儆。
貳、被告庚○○部分（即駁回上訴部分）：
一、公訴人另以庚○○係嘉禾公司業務員，與丁健弘（另案審理）、丁○○、甲○○
    、丁家驊等共同意圖為自己不法之所有，於八十六年二月間某日探知己○○前開
    房地欲出售，乃由庚○○、丁健弘冒充力霸公司業務員，先由庚○○接受己○○
    委託出售房屋，於同年五月六日通知陳稱有力霸公司同事丁健弘之客戶甲○○欲
    購買該房地，約定總價四百二十萬元，約定簽約時給付六十三萬元，稅單核發完
    稅時給付六十三萬元，房屋所有權權名義變更，賣方配合買方向銀行貸款後給付
    二百八十四萬元，於交屋時給付尾款十萬元，並委由代書丁○○辦理手續。詎簽
    約後丁○○以辦理過戶及塗銷原有抵押權之需為由，向己○○索取所有權狀，印
    鑑及印鑑證明等文件，將上揭房地登記為丁家驊所有，並塗銷抵押權登記，以無
    負擔情形於八十六年九月初另覓買主，而以四百六十萬元轉賣不知情之丙○○，
    依丙○○之指定而登記為丙○○之父乙○（均經公訴人不起訴處分確定）所有，
    除自丙○○取得一百六十萬元價金外，並向誠泰商業銀行設定最高限額抵押權三
    百六十萬元，而取得三百萬元之抵押貸款，共詐得四百六十萬元，因認被告庚○○涉有刑法第三百三十九條第一項之詐欺取財罪嫌云云。
二、按犯罪事實應依証據認定之，無証據不得推其犯罪事實；又不能証明被告犯罪者
    ，應諭知被告無罪之判決；刑事訴訟法第一百五十四條及第三百零一條第一項分
    別定有明文。次按刑事訴訟法上所謂認定犯罪事實之證據，係指足以認定被告確
    有犯罪行為之積極證據而言（最高法院二十九年上字第三一○五號判例參照）。
    又告訴人之告訴，係以使被告受刑事訴追為目的，是其陳述是否與事實相符，仍
    應調查其他證據以資審認（最高法院五十二年臺上字第一三００號判例意旨參照
    ）。而刑法第三百三十九條第一項詐欺罪之成立，以意圖為自己或第三人不法所
    有，以詐術使人將本人或第三人之物交付為要件。所謂以詐術使人交付，必須被
    詐欺人因其詐術而陷於錯誤，若其所用方法，不能認為詐術，亦不致使人陷於錯
    誤，即不構成該罪（最高法院四十六年台上字第二六０號判例參照）。
三、公訴人認被告庚○○涉有前開詐欺取財罪嫌，無非係以被告  庚○○冒充力霸房
    屋仲介公司之業務員使己○○陷於錯誤而將本件房屋委託被告庚○○銷售為其論
    據，惟查被告庚○○確係力霸房屋仲介加盟店之禾嘉仲介公司之業務員，禾嘉公
    司為力霸房屋仲介之新店中正店，得使用力霸房屋仲介之服務標章等情，業據證
    人即禾嘉公司之店長陳寶順於原審到庭證述明確，可以信實，且被告庚○○於告
    訴人第二次收款前（約同年五月中旬）因得知被告甲○○之公司有退票情形，除
    告知告訴人並建議告訴人換代書，惜告訴人嗣後因同案被告丁○○反對而未堅持
    更換代書，又於幫告訴人補辦塗銷第一順位抵押權之相關資料時，亦有提醒告訴
    人不要隨便再將資料交給丁○○等情，亦據告訴人於原審當庭陳稱確有其事（見
    原審卷第一一八頁反面），於當時告訴人尚有機會撤換代書或解除契約，如被告
    庚○○有與甲○○、丁○○等人勾結共同詐欺告訴人，必不會給告訴人可避免被
    詐欺之機會。況本件被告甲○○等人係丁健弘介紹，業據丁健弘於檢察官偵查中
    到庭供述屬實（見八十六年度偵字第二五七三六號卷第四十六頁反面），而丁健
    弘於偵查中復供稱，這中間是代書在作假等語（見前開偵查卷第四十七頁反面）
    ，則被告庚○○供稱本件買方即被告甲○○等為丁健弘介紹，伊相信丁健弘，並
    不知被告甲○○擬詐財等情，應堪採信。難認被告庚○○與被告甲○○、丁○○
    、丁家驊等人有何詐欺之犯意聯絡。此外，復查無其他具體事證足資證明被告庚○○涉有起訴意指所指之詐欺犯行，自屬不能證明被告庚○○犯罪。
四、原審因而以不能證明被告庚○○犯罪，諭知被告庚○○無罪之判決，經核並無不
    合。檢察官上訴意旨，指摘原判決此部分不當，為無理由，應予駁回。
據上論斷，應依刑事訴訟法第三百六十八條、第三百六十九條第一項前段、第三百六
十四條、第二百九十九條第一項前段，刑法第二條第一項前段、第二十八條、第三百
三十九條第一項、第四十一條第一項前段，罰金罰鍰提高標準條例第一條前段、第二
條，判決如主文。
本案經檢察官劉惟宗到庭執行職務
中      華      民      國      九十      年      三    月      三十    日
                              臺灣高等法院刑事第六庭
                                  審判長法  官   陳  春  秋
                                        法  官   王  麗  莉
                                        法  官   徐  培  元
右正本證明與原本無異。
不得上訴。
                                        書記官   葉  炳  宏
中    華    民    國     九十年       三       月     三十         日
附錄：本案論罪科刑法條全文
刑法第三百三十九條
意圖為自己或第三人不法之所有，以詐術使人將本人或第三人之物交付者，處五年以
下有期徒刑、拘役或科或併科一千元以下罰金。


司法院資訊處製作；財團法人民間司法改革基金會備份。
